【裁判字號】    89,易,969
【裁判日期】    900327
【裁判案由】    詐欺
【裁判全文】
臺灣屏東地方法院刑事判決                          八十九年度易字第九六九號
    公  訴  人  臺灣屏東地方法院檢察署檢察官
    被      告  乙○○
    選任辯護人  邱明政
右被告因詐欺案件，前經檢察官偵查終結，認應處分不起訴，告訴人不服聲請再議，
經台灣高等法院高雄分院檢察署檢察長發回續查，再經偵查終結，經檢察官提起公訴
（八十八年度偵續字第一一七號）本院判決如左：
    主  文
乙○○無罪。
    理  由
一、公訴意旨略以：被告乙○○與丁○○ (丁○○涉嫌部分，因曾判決確定，另為不
    起訴之處分)， 合夥承包工程，明知無支付能力，竟意圖為自己不法之所有，自
    民國八十四年十月十五日起，推由丁○○至屏東縣新園鄉○○路二百五十二號丙○○住處陸續向丙○○詐稱需款急用，並保證若屆期未能清償，願將所有三百型
    挖土機歸予丙○○，供抵債之用，致丙○○陷於錯誤，共借款新台幣一百六十萬
    元，並簽發同面額支票予丙○○以為搪塞，詎屆期未獲清償，支票亦遭退票，而
    提供擔保之挖土機亦迄未交付丙○○，丙○○始知受騙。因認被告涉犯刑法第三
    百三十九條第一項之詐欺取財罪嫌。
二、本件公訴人認被告涉有詐欺犯行，係以被告與關係人丁○○合夥承包工程，且被
    告坦承曾簽立承諾切結書，承諾向告訴人借款一百六十萬元，同時提供前開挖土
    機作為抵押，有承諾切結書可參，而被告之合夥人丁○○於斯時己因財務危殆簽
    發支票未獲兌現後被台灣士林地方法院判處詐欺罪，仍向告訴人借款，嗣無法清
    償且原所承諾之挖土機並未依約交給告訴人抵償，資為論據。被告乙○○則堅決
    否認其事，辯稱：固曾簽署前揭承諾切結書，惟丁○○是否確向告訴人借款，借
    款若干，誠有疑問，若真有借款情事，係丁○○個人行為，如何謂被告有何詐財
    犯行。
三、按犯罪事實應依證據認定之，無證據不得推定其犯罪事實。又不能證明被告犯罪
    者，應諭知無罪之判決。刑事訴訟法第一百五十四條、第三百零一條第一項分別
    定有明文。且刑法第三百三十九條第一項詐欺罪之成立，以意圖為自己或第三人
    不法所有以詐術使人將本人或第三人之物交付為要件，所謂以詐術使人交付，必
    須被詐欺人因其詐術而陷於錯誤，若其所用方法不能認為詐術，亦不致使人陷於
    錯誤，即不構成該罪，最高法院四十六年台上字第二六０號判例參照。又按該條
    項之詐欺罪，必須行為人自始意圖不法所有，以客觀上足以使人陷於錯誤之手段
    ，欺矇被害人使為財物之交付，始足當之。債務人於債之關係成立後，其有未依
    約定本旨履行者，在社會一般交易經驗上常見之原因非一，舉凡因不可歸責於己
    之事由而不能給付，或因合法主張抗辯而拒絕給付，甚至在負債之後始行惡意遲
    延給付，皆有可能，非可盡予推定為自始無意給付之詐欺犯罪一端；而刑事被告
    依法不負自證無罪之義務，若無積極證據足證被告在債之關係發生時，自始即有
    不法所有之意圖，縱使被告就所負債務，惡意違約，不為履行，仍為民事上問題
    ，尚不得違反刑事訴訟法第一百五十四條之規定，僅憑單純債務不履行之狀態而
    推定被告於負債之初即有詐欺之故意。
四、經查：
    (1)並無充份證據證明丁○○確曾向丙○○借錢：丁○○與丙○○是甥舅關係，雖
      宜屬至親通財解困理所當然，惟二人間一直提不出堅強的一百六十萬元借款證
      據。不僅二人間就如何交款？每次交款金額？(許：六十萬元、六十萬元、四
      十萬元，陳：五十萬元、六十萬元、五十萬元)，交款地點 (許：我新園鄉○○村○○路二五二號公司，陳：丙○○家 (新園鄉○○村○○路二七三號))，
      約定清償日期？(許：忘記，陳：約二、三個月)約定利息 (許：未言明；陳：
      依照民間利，約二分或三分)且告訴人之就該筆金錢來源，關係人就取得該借
      款後金錢之流向均未能舉出明確證明。斯時丁○○所僱請之會計甲○○亦證稱
      斯時丁○○並未有前揭款項入帳 (見九十年二月二十日筆錄)。
    (2)本次借款事宜完全由關係人丁○○所經手，被告並未參與乙節業據被告一再堅
      陳，經核與告訴人及關係人丁○○供述情節相符，則被告既未與告訴人接觸，
      何能施用詐術？縱告訴人果借予合夥一百六十萬元，告訴人之所以願意借予合
      夥人或係緣於與關係人之親屬關係，或係認有該挖土機之擔保，均非緣於被告
      之施用詐術致告訴人陷於錯誤所致。被告前雖於檢察官偵訊時曾表示若告訴人
      確曾借予合夥人金錢，願意將挖土機交予告訴人充作擔保；嗣雖於審判時改稱
      因丁○○根本未替合夥借到錢，所以不願將挖土機給告訴人充擔保，其態度雖
      有變易，惟其主觀上係基於合法之抗辯而非詐欺之不法意圖。本案僅係民事上
      糾葛，尚不得遽推論被告於默許丁○○向外舉債之初即具有詐欺之故意。
    此外，查無被告有公訴人所指之上開犯行，不能證明被告犯罪，依法應諭知無罪
    之判決。
據上論斷，應依刑事訴訟法第三百零一條第一項，判決如主文。
中      華      民      國      九十      年      三    月    二十七    日
          臺灣屏東地方法院刑事第二庭
                                          法  官   蔡虔霖
右正本證明與原本無異。
對於本判決如有不服應於收受送達後十日內向本院提出上訴書狀上訴於台灣高等法院
高雄分院並按他造當事人之人數附具繕本。
                                          書記官   謝天祥
中      華      民      國      九十      年      三    月    二十七    日


司法院資訊處製作；財團法人民間司法改革基金會備份。
